【裁判字號】    98,聲,195
【裁判日期】    980203
【裁判案由】    聲請具保停止羈押
【裁判全文】
臺灣高等法院臺中分院刑事裁定           98年度聲字第195號
聲 請人 即
選任辯護人  劉嘉堯律師
上  訴  人
即  被  告  甲○○
                    現羈押於臺灣臺中看守所
上列聲請人因被告強盜等上訴案件（97年度上訴字第2040號），
為被告聲請具保停止羈押，本院裁定如下：
    主  文
聲請駁回。
    理  由
一、按本件聲請係由上訴人即被告甲○○之選任辯護人劉嘉堯律
    師具狀為之，此觀聲請狀僅由選任辯護人劉嘉堯律師蓋章而
    無被告之簽名、捺印或蓋章自明，而被告之選任辯護人亦得
    隨時具保，向法院聲請停止羈押，刑事訴訟法第110條第1項
    定有明文。故本件應係由選任辯護人劉嘉堯律師為被告聲請
    具保停止羈押，合先敘明。
二、本件上訴人即被告甲○○因加重強盜等案件，前經本院訊問
    後，認為被告涉犯加重強盜等罪嫌疑重大，有事實足認有逃
    亡之虞，且所犯為最輕本刑五年以上有期徒刑之罪，而有刑
    事訴訟法第101條第1項第1款、第3款之情形，非予羈押，顯
    難進行審判，於民國（下同）97年8月26日執行羈押在案。
三、聲請意旨係以：
  (一)按刑事訴訟法第101條第1項及第101條之2上段分別規定「被
    告經法官訊問後，認為犯罪嫌疑重大，而有左列情形之一，
    非予羈押顯難進行追訴、審判或執行者，得羈押之」及「被
    告經法官訊問後，雖有第101條第1項各款所定情形之一而無
    羈押之必要者，得逕命具保、責付或限制住居」。是羈押被
    告必須符合下列四項要項：(一)被告犯罪嫌疑重大。(二)有刑事
    訴訟法第101條第1項左列 3款情形之一。(三)非予羈押顯難進
    行追訴、審判或執行。(四)客觀上之有羈押之必要。又法院對
    被告所執行之羈押，其本質上係屬保全被告使訴訟程序得以
    順利進行或保全證據或為保全對被告刑罰之執行之目的，而
    對被告所實施之對人強制處分，又羈押涉及人身自由，影響
    被告權益甚鉅，是其「必要性」之審認尤應為適當之限縮，
    依客觀事證以職權為目的性之裁量，惟不可流於主觀之認定
    。況羈押嚴重破壞人權，是辦案最不得已的手段，此乃所以
    羈押權在立法上自檢察官移由法官審酌之理由所在，所以法
    院自應嚴格把關，始合乎修法之真諦，若法院仍然只是橡皮
    圖章，恐非立法之本旨所在。
  (二)再司法院大法官會議第 392號解釋理由書謂：「…茲憲法第
    八條係對人民身體自由所為之基本保障性規定，不僅明白宣
    示對人身自由保障之重視，更明定保障人身自由所應實踐之
    程序，執兩用中，誠得制憲之要；而羈押之將人自家庭、社
    會、職業生活中隔離『拘禁』於看守所，長期拘束其行動，
    此人身自由之喪失，非將予其心理上造成嚴重打擊，對其名
    譽、信用、人格權之影響亦其重大，係干預人身自由最大之
    強制處分，自僅能以之為『保全程序之最後手段』，允宜慎
    重從事，其非確已具備法定條件且認有必要者，當不可率然
    為之。…」爰此，人身自由為一切自由之本，即使是犯罪嫌
    疑人，其人身自由亦仍予適當之保障，本案羈押事由認被告
    甲○○涉嫌重大，所犯為最輕本刑 5年以上有期徒刑以上之
    罪，然經查原審判決認定本件被告等人有強盜被害人陳敬昕
    外衣褲及二支手機等財物，遂認被告涉犯加重強盜罪責云云
    ，惟依97年5月6日證人陳敬昕審判筆錄證稱：「（辯：你自
    己從衣服裡面拿出來交給他們的財物，他們後來將你載下山
    時是否全部都有還給你？）一開始我被押上車時，他們搶走
    我放在褲袋內的支手機，當時我還有壹支手機放在外套口袋
    ，他們押我上山後，在山上，他們叫我將衣服跟褲子脫下來
    ，我把外套脫下來交給他們時，他們發現我外套口袋中還有
    壹支手機，就對我說你怎麼還有壹支手機，就直接拿走我衣
    服及手機，當時我褲子裡面有二、三支鑰匙及九百元現金，
    我把褲子脫下來交給他們時，他們摸過我的褲子發現有錢跟
    鑰匙，才對我說錢跟鑰匙他們不要，把褲子交還我，叫我自
    己從褲子口袋內拿出錢跟鑰匙，然後才把褲子取走。」等語
    ，可見，被告等人並非意在奪取被害人之財物，其目的僅在
    教訓被害人或防止被害人報警之行為，倘果有強盜之犯意，
    理應會強行奪取被害人身上之現金，卻捨此不為，僅取走被
    害人之手機，益見被告等人，主觀上絕無強盜被害人身上財
    物之犯意甚明，尤其亦無任何證據足以證明被告等人取走被
    害人手機後，有繼續使用該手機之行為，顯見取走手機絕非
    圖謀手機本身之價值與使用手機之利益，準此，原審判決認
    定被告等有加重強盜之犯行，其認事用法，難謂無誤。
  (三)此外，原審判決認上訴人即被告甲○○涉犯加重強盜等罪責
    ，無非係以告訴人陳敬昕、林家豪、李嘉浚、朱永祿、汪道
    廣等人於原審之證述內容等證據資為論罪之基礎，惟查上開
    告訴人之指述先天上即難期待得為客觀公正，且其指述內容
    顯有重大瑕疵，又證人間就指述加重強盜犯行之內容時有前
    後不一，相互齟齬之情，而本案證明被告有罪之證據資料，
    顯均未達於通常一般之人均不致有所懷疑而得確信其為真實
    之程度，既有合理懷疑之存在，致使無從形成有罪之確信，
    根據「罪證有疑，利於被告」之證據法則，自不得遽為不利
    上訴人之認定，況被告有正當職業亦有固定住所，應無逃亡
    之虞，縱認被告涉嫌所犯為最輕本刑為 5年以上有期徒刑之
    罪，然客觀上是否仍有羈押之必要性，尚待斟酌。
  (四)次按我國現行法制尚無類似「證人指證（認）程序法」。於
    司法警察調查過程中如何指認犯罪行為人，依內政部警政署
    於90年 8月20日發布之「警察機關實施指認犯罪嫌疑人程序
    要領」（下稱指認程序要領）規定，應採取選擇式之真人列
    隊指認，而非一對一、是非式的單一指認；其供選擇指認之
    數人在外形上不得有重大的差異；實施照片指認，不得以單
    一相片提供指認，並避免提供老舊照片指認；指認前應由指
    認人先陳述嫌疑人的特徵、不得對指認人進行誘導或暗示等
    程序。以提高案發之初所為指認之正確性，避免發生指認錯
    誤，造成錯判冤獄（最高法院95年台上字第6157號判決參照
    ）。另按偵查中單一指認之禁止，目的在避免指認人因本身
    觀察能力、記憶能力之不確定性或因單一指認具有強烈之暗
    示性，可能產生誤導犯罪偵查方向及侵害被指認人權益之情
    形。且偵查中之指認係屬證人審判外之陳述，亦應受刑事訴
    訟法第 159條傳聞法則之拘束，因此，若非採列隊選擇式之
    指認方式，難以確保偵查中指認之可信性（最高法院96年台
    上字第5353號判決參照），準此，被告乃於96年 9月至12月
    底，與汪道廣受僱於振誠營造公司，由黃淵祚僱用在花蓮縣
    美崙鄉榮民之家從事雜工工作，96年12月間並未在非例假日
    期內返回臺中地區，下工之後均住在榮民之家工地宿舍，是
    案發當時被告並不在場，卷附雖有錄得96年12月7日凌晨1時
    53分許起金友富超市前案發經過之監視器影像光碟及翻拍照
    片，經原審勘驗光碟結果載述：「……影像中頭戴黑色鴨舌
    帽、黑色口罩、身材較瘦、貌似甲○○者（下稱戊男）……
    」等語，可見原審所謂貌似甲○○者乃係主觀之臆測，既然
    影像中頭戴黑色鴨舌帽、黑色口罩，完全看不到該人容貌，
    何能逕謂該人貌似施禹勝？容見被害人陳敬昕於偵查、原審
    時所為之指證及證人紀景倫與證人A1於原審所為指認之證述
    容有重大瑕疵，絕非事實。尤有甚者，原審判決犯罪事實欄
    認定有關共同被告林罐均（時為現役軍人，故移送軍事法庭
    審理）亦涉犯本案部分，業經國防部中部地方軍事法院97年
    訴字第 106號判決無罪在案，容見原審判決，認事用法顯有
    錯誤，再者，被告自案發迄今已羈押許久且年關將屆，爰請
    准被告得以具保停止羈押云云。
四、經查：本件被告甲○○所涉犯者，乃刑法第330條第1項加重
    強盜等罪，並經原審因此判處有期徒刑10年，是其犯罪嫌疑
    顯屬重大，且被告所涉犯之加重強盜罪，屬於最輕本刑為七
    年以上有期徒刑之罪，符合刑事訴訟法第101條第1項第3 款
    所規定羈押之事由，為確保日後審判程序之進行及判決確定
    後之執行，仍認被告羈押之原因尚未消滅。至於聲請人所指
    被告職業與住居處所等情事，均非考量繼續羈押被告與否之
    因素；而聲請人另提之他案被告林罐均經國防部中部地方軍
    事法院另案判決無罪一情，經核亦與本案無必然之直接關聯
    ；被告又無符合刑事訴訟法第 114條各款所定得具保停止羈
    押之情形。綜上所述，本件羈押之原因尚未消滅，聲請人為
    被告聲請具保停止羈押，自難准許，應予駁回，特此裁定。
中    華    民    國    98    年     2    月     3    日
            刑事第一庭  審判長法  官  陳  紀  綱
                              法  官  姚  勳  昌
                              法  官  張  智  雄
上列正本證明與原本無異。
如不服本裁定，應於裁定送達後五日內向本院提出抗告狀。
                              書記官  謝  雅  惠
中    華    民    國    98    年    2     月    4     日


司法院資訊處製作；財團法人民間司法改革基金會備份。
